【裁判字號】    99,易,27
【裁判日期】    990330
【裁判案由】    過失傷害
【裁判全文】
臺灣桃園地方法院刑事判決                99年度易字第27號
公  訴  人  臺灣桃園地方法院檢察署檢察官
被      告  乙○○
選任辯護人  關維忠律師
上列被告因過失傷害案件，經檢察官提起公訴（98年度偵字第19
287 號），本院判決如下：
    主  文
乙○○無罪。
    理  由
一、公訴意旨略以：被告乙○○與告訴人丙○○係行政院海岸巡
    防署（下簡稱海巡署）97年度海巡特考錄取人員專業訓練班
    同學，並於民國97年10月22日上午11時許，一同在位於桃園
    縣蘆竹鄉○○○街296 號海巡署海湖訓練中心進行游泳訓練
    課程，而被告本應注意採用蝶式游泳，其雙手上揚露出水面
    及划水時，因動作較大且雙手較具力道而可能誤傷他人，故
    應留意同一水道前方或旁邊水道是否有其他人員存在，且依
    當時情形，並無不能注意之情事，竟疏未注意當時正在其右
    前方另一水道練習觸壁折返動作之告訴人，致不慎打傷告訴
    人，而使渠受有右眼外傷性前房虹彩炎及後玻璃體剝離之傷
    害，因認被告涉犯有刑法第284 條第1 項前段之過失傷害罪
    嫌等語。
二、按犯罪事實應依證據認定之，無證據不得認定犯罪事實；不
    能證明被告犯罪者，應諭知無罪之判決，刑事訴訟法第 154
    條第2 項及第301 條第1 項分別定有明文。次按刑事訴訟法
    上所謂認定犯罪事實之證據，係指足以認定被告確有犯罪行
    為之積極證據而言，如未能發現相當證據或證據不足以證明
    ，自不能以推測或擬制之方法，以為裁判基礎，最高法院29
    年上字第3105號及40年臺上字第86號分別著有判例要旨可資
    參照。又按刑事訴訟上證明之資料，無論其為直接或間接證
    據，均須達於通常一般之人均不致有所懷疑，而得確信其為
    真實之程度，始得據為有罪之認定，若其關於被告是否犯罪
    之證明未能達此程度，而有合理懷疑之存在，致使無從形成
    有罪之確信，根據「罪證有疑，利於被告」之證據法則，即
    不得遽為不利被告之認定，最高法院76年臺上字第4986號亦
    著有判例意旨可資參照。再按告訴人之告訴，係以使被告受
    刑事訴追為目的，是其陳述是否與事實相符，仍應調查其他
    證據以資審認，最高法院52年臺上字第1300號復著有判例要
    旨可資參照。
三、檢察官認被告涉犯有過失傷害之罪嫌，無非係以告訴人之指
    訴；證人甲○○、丁○○、范鑫民之證述；長庚紀念醫院、
    國立成功大學醫學院附設醫院診斷證明書為其主要論據。而
    被告固不否認確與告訴人為同學，並於上開所述時、地，因
    進行游泳訓練並採用蝶用游泳時，右手不慎撞擊告訴人之臉
    部，惟堅決否認有何過失傷害之犯行，辯稱：其當時係在由
    內算起第三水道（下簡稱第三水道）進行游泳訓練，而該處
    係劃分予泳技較佳學員之訓練範圍，且當時仍在上課期間，
    則告訴人既屬泳技較差之學員，本已不得在該處橫向練習，
    又其自淺水區泳池牆壁出發往泳池中央游泳前進時，已確認
    告訴人尚在其右前方之池壁，亦即，其所在水道及二旁並無
    其他人員存在，況在其出發後，因頭部藏於水中，視角有限
    ，實無法再度注意泳池內所有人之狀態，是本案係因告訴人
    違反上課規定，在非屬渠練習區域橫向游泳，始遭其撞擊，
    自不得謂其有任何過失等語；辯護意旨則略以：碰撞發生之
    際，被告及部分泳技較佳之學員因尚未完成教官所下達需游
    足200 公尺（海湖訓練中心之泳池長度僅有25公尺，是 200
    公尺需來回8 趟）之指令，故仍未下課，則泳技較差之告訴
    人執意前往非屬渠練習範圍之區域進行橫向游泳練習，本即
    應負較任何正常練習之人為大之注意義務，況被告自始至終
    均在原劃定區○○道內進行游泳訓練且未偏離，其當可善意
    信賴他人不會進入其之水道，又碰撞案發前，被告適巧以腳
    蹬池壁前行，而衡情此時泳者之雙手平舉、臉部朝下，實無
    法看清兩側旁之所有狀態，此相較於告訴人係以短泳方式前
    進至第三水道，再起身轉向之練習過程，告訴人顯較可發現
    渠已佔用他人水道而採取避免措施，是本案之過失應完全由
    告訴人自行承擔，而不可歸責予被告；再告訴人所受之眼球
    傷勢，是否必然與被告之撞擊行為具有相當因果關係，亦顯
    有疑義等語。經查：
    (一)本案被告辯稱其與告訴人及證人甲○○、丁○○均係海巡
      署97年度海巡特考錄取人員專業訓練班同學，而在海湖訓
      練中心進行游泳訓練課程之前，所有學員即業經區分為泳
      技較佳與泳技較差二組，並分別由詹文中、范鑫民二位教
      官帶開訓練，且劃定各自之訓練範圍，亦即，以泳池之直
      向中心線為分隔，靠近大門口之數水道為泳技較差學員之
      練習範圍，餘則供泳技較佳之學員使用，而除告訴人外，
      被告與證人甲○○、丁○○均係屬泳技較佳學員之情，業
      經證人甲○○、丁○○、范鑫民分別於本院審理及偵查中
      具結屬實；又於97年10月22日上午11時許，雖已逾課表所
      定下課時間，惟因詹文中教官已下達該組學員需游足 200
      公尺始得下課之指令，故原劃定予泳技較佳學員使用之水
      道上，仍有多位學員尚在進行游泳練習，而被告及證人甲○○則均在第三水道游泳一節，亦據證人甲○○、丁○○
      在本院審理及偵查中證述明確，自均堪以認定，合先敘明
      。告訴人即證人雖於本院審理中證稱當時已係下課期間，
      故渠得找適當之位置練習，且渠遭撞擊之位置係Ａ點，被
      告出發往泳池前進之處則係Ｆ點【此對照告訴人所提出附
      於他字卷第6 頁之照片，渠所標示之上開2 點均係位於由
      內算起第二水道（以下簡稱第二水道）】云云，然此顯與
      證人甲○○於本院審理中所證述之：伊當時與被告及部分
      學員因均尚未完成詹文中所下達需游足200 公尺之指令，
      故仍未下課而繼續進行游泳練習，伊與被告則係在第三水
      道練習，伊並排在被告之後方，嗣於被告出發未久，即與
      告訴人發生碰撞等語；及證人丁○○結證之：證人即告訴
      人所證稱之Ａ點，應係其當時所站立為告訴人觀看觸壁折
      返動作之位置，而告訴人之練習模式係由第三水道出發，
      橫向往池壁游泳以練習觸壁折返，並一再循環重複，故告
      訴人遭撞擊位置應係在第三水道上。又當時其所屬泳技較
      佳組之教官確有下達需游足200 公尺始得下課之指令，故
      仍有學員尚在游泳，其係因已完成指令才會答應為告訴人
      觀看動作等語不符。而證人甲○○、丁○○與被告、告訴
      人均屬同學，彼此間並無任何仇恨或糾紛，且證人丁○○
      更係當日告訴人自行挑選指導渠上開動作之人，衡情均無
      任意偏袒一方之必要或可能，是既證人丁○○於告訴人練
      習之際全程在旁指導，其對當時告訴人所在及練習時行經
      之相關位置，必然明確知悉且印象深刻，且其之證述復又
      與證人甲○○之證言相符，本院認自應以證人丁○○、甲○○之證述與事實相符而可採信，準此，檢察官依據告訴
      人之指訴，而於起訴書記載被告係以手撞擊在另一水道（
      即第二水道）之告訴人，即有誤會。
    (二)次查：一般開放供民眾使用之公、私立游泳池，均會依水
      道劃分使用區域，亦即，僅有靠近入口處之數水道係供泳
      技較差之人練習或玩水，而離入口處較遠之其餘水道，則
      係提供予泳技較佳、無需中途停頓即可游抵對岸之人使用
      ，以避免此等人於游泳過程中因需不斷閃避停頓或來往橫
      跨之人，而無法遂行其長泳之目的，且不論係採用何種技
      巧、方式游泳，除因換氣而將頭揚出面時，得以看見所在
      水道前之狀況外（惟亦僅限於前方，而不可能得任意左右
      轉動頭部以觀察四週），於將頭潛入水中之際，臉部必係
      平行朝向地面以減輕阻力，是此時之視野即只有水面下及
      眼角餘光所及之兩側些許範圍，則若仍允許不諳游泳之人
      或任何人任意橫向跨越，亦將因泳者之視角限縮而易生碰
      撞之危險，此乃使用游泳池之常態，故在長泳水道游泳之
      人，其所應盡之注意義務，自僅限於在出發前確認其所欲
      使用水道前方並無他人站立或橫跨即為已足，且於游泳過
      程中，需係已可見有人靠近並預見碰撞不可避免時，始有
      另採取其他手段防止之必要，否則若不論如何，均需時時
      刻刻提防四週，實難想像任何人得以順行游泳此項運動。
      而本案之游泳池雖非一般開放予民眾使用者，然既詹文中
      、范鑫民二位教官於游泳訓練課程開始之際，即已將學員
      區分為二組，並劃定各自之使用範圍，當必係基於上開所
      述之原因而為，準此，告訴人明知渠當時係屬游技較差之
      學員，且遭被告撞擊處乃劃定為泳技較佳學員之訓練水道
      ，甚而，當時仍尚有學員於該處第三水道進行直向游泳之
      練習，卻仍執意前往該處進行橫向游泳之練習，渠所應負
      擔之注意義務，自顯然大於任何在該處正常使用水道之學
      員，亦即，告訴人需隨時注意渠之動作是否會影響其他於
      水道上進行直泳練習之學員。
    (三)被告辯稱其自池壁往泳池中央出發之前，已確認當時告訴
      人尚在其右前方之池壁（即上開所述照片標示Ｃ點之處，
      以下均以此稱之）一節，核與證人甲○○證述之：伊於第
      六趟直泳而由深水區觸壁折返後，因見左前方Ｃ點處有一
      穿連身泳衣之人，明顯與一般男姓僅著泳褲不同，故伊即
      特別予以留意，嗣伊準備自池壁出發游第七趟時，即排在
      被告之後面，而此時該人仍位於Ｃ點處，後被告出發，伊
      在等待適當距離亦準備出發時，即看見被告與告訴人發生
      碰撞等語相符，亦堪信為真。至證人甲○○另證稱之告訴
      人係由Ｃ點以游泳方式前進至伊與被告所使用之水道，並
      在處於游泳之狀態而與被告發生碰撞等語，固與證人丁○○證述之：當時告訴人係自Ｃ點游至第三水道，並起身轉
      向後，才遭被告撞擊等語不符，且承上所述，本院認應以
      在旁全程目擊之證人丁○○之證詞可採，然證人丁○○所
      親見者僅止於撞擊當下告訴人之狀態，並無法反推告訴人
      必係先於被告自池壁出發前即已到達第三水道，而謂證人
      甲○○之證述均不可信，此由證人丁○○所證述之：其當
      時係站立於第二水道上背對淺水區，待告訴人自第三水道
      游往Ｃ點而經過其面前時，其才陪同告訴人一起游向Ｃ點
      ，以觀看告訴人之動作，而於池壁旁向告訴人講解後，告
      訴人再由Ｃ點游至第三水道，並起身步行至定點，再轉向
      Ｃ點，而一再重複練習，故其僅知悉案發前其背後有人，
      但不知是何人，亦不確定該人所在位置等語，可證其並未
      全程注意被告之動向，再觀之上開所述照片，由Ｃ點池壁
      至第三水道垂直之距離，係較被告自淺水區池壁至第三水
      道上該點之距離為短，復參若被告於出發之際，即已見告
      訴人站立於第三水道上，實無仍冒然前進之理，蓋任何人
      均知悉此將導致自己亦受有傷害之風險，是本院認本案應
      係被告於出發前因確認告訴人仍在Ｃ點後，即以腳蹬池壁
      沿第三水道往泳池中央前進，而告訴人亦隨即以游池方式
      由Ｃ點往第三水道前進，並因當時被告仍處於以腳划行之
      狀態（此業據證人甲○○證述明確），臉部朝下，視野無
      法及於兩側全部水道，致無法採取迴避措施而於第一次將
      手揚出水面欲划水時，即撞擊甫到達該處並起身轉向之告
      訴人之臉部。
    (四)承上所述，既被告於出發之際，告訴人尚仍在Ｃ點之處，
      被告自顯已善盡其應盡之義務，亦即，其所使用之水道上
      並無其他非進行長泳之學員之存在，則揆諸上開說明，被
      告當可善意信賴將不會有學員任意闖入其所在之水道，是
      被告與辯護意旨辯稱被告並無任何過失等語，即非無據。
      反觀告訴人於非適當位置進行與該區域學員相佐之練習方
      式在先，復又明知當時已有被告站立第三水道之淺水區池
      壁前（此業據告訴人在本院審理中證述明確，又渠雖證述
      被告係站立於第二水道前，惟此部分顯非事實已如上述）
      ，衡情必可預見被告將往泳池中央前進，則渠本即應詳細
      觀察被告之動向，並待被告離開渠所欲前往之位置後，始
      得進行渠非屬常態之訓練動作，然渠竟疏未注意，即冒然
      往第三水道前進，渠自身應就本案發生之撞擊結果負完全
      過失之情，實足堪認定。至被告當時係採用蝶式游泳之情
      ，固亦為被告所供承，惟觀之上開卷附照片，本案游泳池
      每一水道之寬度均足以容納四至五位成人橫向併排站立，
      則縱被告採用蝶式，其以手部划水時，亦不致即會逾越水
      道而妨礙使用相鄰水道之學員，質言之，被告注意義務之
      範圍並不因其採用何種游泳方式而有差別，且一般常見之
      泳式中，除仰式係以臉朝上之姿勢前進外，其餘之蛙式、
      自由式及蝶式，在前階段蹬壁以腳划行之動作均無二致，
      是既本案係因告訴人疏未注意，冒然進入被告所使用之水
      道，始遭被告第一次將手揚出水面時撞擊，則不論被告採
      用何種泳式（採用仰式亦無法清楚看見兩旁之狀態），本
      案碰撞均難以避免，準此，檢察官以被告係採用蝶式為由
      ，即謂被告之注意義務必然較高，亦有誤會。
    (五)綜上所述，本案既僅有告訴人多處與事實不符之指訴，自
      無法使通常一般之人均不致有所懷疑，而得確信被告犯罪
      為真實之程度。此外，復查無其他積極證據足證被告確有
      檢察官所指過失傷害之犯行，揆諸上開說明，即不得證明
      被告犯罪，而應為無罪之諭知，以昭審慎。末既本案並無
      法證明被告有何過失之行為，則告訴人眼球之傷勢是否與
      被告之行為間具有因果關係，本院即無庸加以審酌，併予
      敘明。
據上論斷，應依刑事訴訟法第301 條第1 項前段，判決如主文。
本案經檢察官馮浩庭到庭執行職務。
中    華    民    國    99    年    3     月    30    日
                        刑事第十庭    法  官   蘇昌澤
以上正本證明與原本無異。
如不服本判決應於收受判決後10日內向本院提出上訴書狀，並應
敘述具體理由。其未敘述上訴理由者，應於上訴期間屆滿後20日
內向本院補提理由書( 均須按他造當事人之人數附繕本) 「切勿
逕送上級法院」。
                                      書記官  李佳穎
中    華    民    國    99    年    3     月    31    日

司法院資訊處製作；財團法人民間司法改革基金會備份。
